ACORDAO-COMPLETO-2433841

ACÓRDÃO 7812/2021 ATA 16/2021 - SEGUNDA CÂMARA

VISTOS, relatados e discutidos estes autos de Recurso de Reconsideração interposto pela Sra. Francine Sandri Lazari de Oliveira, em face do Acórdão 2593/2020-TCU-Segunda Câmara, de relatoria do Ministro André Luís de Carvalho, que jugou irregulares as suas contas e aplicou-lhe multa no valor de R$ 10.000,00;
ACORDAM os Ministros do Tribunal de Contas da União, reunidos em sessão da 2ª Câmara, ante as razões expostas pelo Relator e com fundamento nos arts. 32, inciso I, e 33, da Lei 8.443/92, em: 
9.1. conhecer do Recurso de Reconsideração interposto pela Sra. Francine Sandri Lazari de Oliveira, para, no mérito, dar-lhe parcial provimento, para reduzir o valor da multa aplicada às ex-Secretárias de secretarias de saúde de Borebi/SP, em face das circunstâncias atenuantes observadas no caso concreto, alterando o item 9.2 da deliberação recorrida, que passa a ter a seguinte redação:
"9.2 rejeitar as razões de justificativa e, assim, julgar irregulares as contas de Fabiana Fernandes Sandri e de Francine Sandri Lazari de Oliveira, nos termos dos arts. 1o, I, 16, III, "b", 19, parágrafo único, e 23, III, da Lei nº 8.443, de 1992, para lhes aplicar, individualmente, a multa prevista no art. 58, I, da Lei nº 8.443, de 1992, sob o valor de R$ 4.000,00 (quatro mil reais) , com a fixação do prazo de 15 (quinze) dias, contados da notificação, para que comprovem, perante o Tribunal (art. 214, III, "a", do RITCU) , o recolhimento da dívida em favor do Tesouro Nacional, atualizada monetariamente na forma da legislação em vigor;"
9.2. dar ciência da deliberação do presente Acórdão, bem como do Relatório e Voto que o fundamentam à recorrente e aos demais interessados.

Recurso de Reconsideração interposto pela Sra. Francine Sandri Lazari de Oliveira  em face do Acórdão 2593/2020-TCU-2ª Câmara, de relatoria do Ministro André Luís de Carvalho, que jugou irregulares as suas contas e aplicou-lhe multa no valor de R$ 10.000,00.

Segunda Câmara

Fundo Municipal de Saude de Borebi -SP.

3. Interessados/Responsáveis/Recorrentes:
3.1. Interessado: Fundo Nacional de Saúde - MS (CNPJ 00.530.493/0001-71).
3.2. Responsáveis: Fabiana Fernandes Sandri (CPF XXX.486.428-XX), Francine Sandri Lazari de Oliveira (CPF XXX.506.148-XX), Manoel Frias Filho (CPF XXX.181.098-XX) e Prefeitura Municipal de Borebi - SP (CNPJ 54.724.802/0001-73).
3.3. Recorrente: Francine Sandri Lazari de Oliveira (CPF XXX.506.148-XX).

13.1. Ministros presentes: Augusto Nardes (na Presidência), Aroldo Cedraz (Relator) e Raimundo Carreiro.
13.2. Ministro-Substituto convocado: Marcos Bemquerer Costa.
13.3. Ministro-Substituto presente: André Luís de Carvalho.

ACORDAO-COMPLETO-2521516

Acórdão de Relação 433/2022 - Segunda Câmara

Acórdão de Relação

AROLDO CEDRAZ

Ministro-Substituto André Luís de Carvalho.

Trata-se de Recurso de Reconsideração interposto pela Sra. Francine Sandri Lazari de Oliveira (Peça 72) em face do Acórdão 2593/2020-TCU-Segunda Câmara (Peça 52) , de relatoria do Ministro André Luís de Carvalho, que jugou irregulares as suas contas e aplicou-lhe multa no valor de R$ 10.000,00.
2.	A Secretaria de Recursos (Serur) analisou a admissibilidade e o mérito do recurso, nos termos da instrução, que teve a concordância do corpo dirigente da unidade, abaixo reproduzida como parte deste Relatório (Peças 88 a 90) :
	"[...] HISTÓRICO
2.	Trata-se de tomada de contas especial instaurada pelo Fundo Nacional de Saúde (FNS) contra Manoel Frias Filho, Fabiana Fernandes Sandri e Francine Sandri Lazari de Oliveira, respectivamente ex-prefeito (gestão 2013-2016) e ex-secretárias de saúde do município de Borebi/SP (gestões 21/1/2013 a 14/8/2013, e 1/9/2013 a 31/12/2016, respectivamente) .
2.1.	A TCE apurou irregularidades na aplicação de recursos do SUS, no valor total de R$ 142.600,00, para custeio do programa Estratégia de Saúde da Família (ESF) no período de janeiro de 2013 e agosto de 2014.
2.2.	Inicialmente, o Denasus realizou auditoria no município e constatou que não existiam profissionais médicos específicos para ESF e não havia documentação comprobatória da execução das despesas.
2.3.	No TCU, foi observado que a irregularidade não decorreu da ausência de comprovantes de despesas, mas sim do recebimento irregular de recursos. Segundo a unidade técnica de origem, na impossibilidade de contratar um médico para a ESF com carga horária de 40 horas semanais, o município "utilizou-se de estratégia ilícita para garantir os repasses" ao cadastrar "um de seus dois médicos que laboravam vinte horas semanais como se fossem quarenta horas semanais" (peça 20, p. 3-4) . Em consequência, foi proposto o julgamento pela irregularidade das contas e imputação de débito no valor integral repassado.
2.4.	O Ministério Público/TCU ponderou que o débito deveria ser reduzido, pois a alimentação correta dos dados do Cadastro Nacional de Estabelecimentos de Saúde (CNES) permitiria a percepção regular pelo município de 85% do valor repassado. Com efeito, o cadastramento no sistema de dois médicos sob carga horária individual de 20 horas semanais cada estava previsto na Portaria GM-MS 2488/2011. Desse modo, propôs julgar regulares as contas do ex-prefeito, e irregulares as contas das ex-secretárias de saúde, com aplicação de multas individuais. Sugeriu ainda conceder novo prazo ao município para recolhimento do débito referente aos 15% do repasse recebido indevidamente.
2.5.	Por meio do acórdão recorrido, o Tribunal excluiu a responsabilidade do ex-prefeito, desconstituiu o débito que seria de responsabilidade do município, além de rejeitar as defesas das ex-secretárias de saúde, julgando suas contas irregulares e aplicando-lhes multas individuais.
2.6.	Nesse momento, Francine Sandri Lazari de Oliveira interpõe recurso de reconsideração em face da decisão condenatória.
ADMISSIBILIDADE
3.	O exame preliminar de admissibilidade às peças 73-74 - acolhido pelo despacho do Exmo. Ministro Relator (peça 76) - concluiu por conhecer do recurso, com suspensão dos efeitos dos itens 9.2 e 9.4 do acórdão recorrido.
MÉRITO
4.	Constitui objeto do recurso examinar se:
	i) a recorrente não possui responsabilidade sobre a irregularidade; e
	ii) alternativamente, é possível reduzir o valor da multa aplicada à responsável.
5. 	Da responsabilidade da ex-secretária municipal de saúde
5.1.	A recorrente sustenta que a falha não teria se iniciado durante sua gestão.
5.2.	Afirma que passou a ser coordenadora de saúde do município a partir de 1/9/2013, momento em que a falha na alimentação do CNES já ocorria na forma constatada pela auditoria do Denasus. Defende que regularizou a situação no prazo de cinco meses, pois em março de 2014 a prefeitura contratou médico para atuar no programa Estratégia Saúde da Família (ESF) , com carga horária de 40 horas semanais.
5.3.	Ainda que busque afastar sua responsabilidade na falha, assevera que o município teria realizado anteriormente concurso público para prover o cargo de médico, com jornada de 40 horas semanais, mas os dois candidatos aprovados não aceitaram a nomeação.
5.4.	Discorre sobre as dificuldades de municípios de pequeno porte do interior do país para atrair médicos, em face do desinteresse desses profissionais e das restrições orçamentárias e financeiras. Destaca que o teto remuneratório à época, no valor aproximado de R$ 12.000,00, não era atrativo para profissional médico que teria que se sujeitar a trabalhar por 40 horas semanais.
5.5.	Por esses motivos, visando dar continuidade aos serviços do ESF, informa que a prefeitura optou por contratar dois médicos para prestação de serviços por 20 horas semanais cada, cadastrando apenas um deles no CNES, dada a restrição do sistema de informática.
5.6.	Registra que atuou de boa-fé, não causou prejuízo ao Erário e a falha constatada possuía natureza meramente formal. Argumenta que os médicos prestaram serviços no âmbito do programa ESF e a população foi integralmente atendida.
	Análise
5.7.	Em que pese a plausibilidade dos argumentos apresentados, não se vislumbra possível acolhê-los para descaracterizar a irregularidade que ensejou a condenação da responsável.
5.8.	Em síntese, a recorrente reitera elementos de defesa apresentados na auditoria do Denasus e na fase inicial de defesa neste Tribunal. Sobre eles, cabe reconhecer as dificuldades de municípios de pequeno porte do interior do país para atrair profissionais médicos com interesse em atuar em seus sistemas de saúde. E dada a relevância da matéria, é de se admitir também a necessidade de continuidade dos serviços, como alegado pela responsável.
5.9.	No entanto, a irregularidade que ensejou a condenação da ex-gestora municipal foi a inserção de dados incorretos no sistema CNES, o que resultou no repasse de recursos em valores acima do previsto pela Portaria GM-MS 2488/2011 do Ministério da Saúde.
5.10.	Conforme assinalado no parecer do MPTCU de peça 48:
24. A contratação de médicos com carga horária inferior a 40 horas era admitida pela Portaria GM/MS 2.488/2011. E, s.m.j., diferentemente da conclusão da Secex-TCE, a norma previa a possibilidade de repasse de recursos no caso de equipe da saúde da família composta por dois médicos com carga horária de 20 horas, como se depreende dos seguintes excertos do Anexo I da Portaria GM/MS 2.488/2011:
São itens necessários à estratégia Saúde da Família:
I - existência de equipe multiprofissional (equipe saúde da família) composta por, no mínimo, médico generalista ou especialista em saúde da família ou médico de família e comunidade, enfermeiro generalista ou especialista em saúde da família, auxiliar ou técnico de enfermagem e agentes comunitários de saúde, (...) ;
 (...) 
V - carga horária de 40 (quarenta) horas semanais para todos os profissionais de saúde membros da equipe de saúde da família, à exceção dos profissionais médicos, cuja jornada é descrita no próximo inciso. (...) .
Serão admitidas também, além da inserção integral (40h) , as seguintes modalidades de inserção dos profissionais médicos generalistas ou especialistas em saúde da família ou médicos de família e comunidade nas Equipes de Saúde da Família, com as respectivas equivalências de incentivo federal:
 (...) 
IV - 2 (dois) médicos integrados a uma equipe, cumprindo individualmente jornada de 20 horas semanais, e demais profissionais com jornada de 40 horas semanais, com repasse mensal equivalente a 85% do incentivo financeiro referente a uma equipe de saúde da família; (destacamos) 
25. Diante do exposto, penso que, dada a situação fática observada neste processo, no período de janeiro de 2013 a agosto de 2014, o Município de Borebi/SP fazia jus ao recebimento de 85% do incentivo financeiro referente a uma equipe de saúde da família.
5.11.	A possibilidade de contratação de dois médicos com carga horária de 20 horas semanais era prevista em norma do Ministério da Saúde e não foi o fundamento para condenação da recorrente. Desse modo, não há como acolher as dificuldades do município em contratar profissionais da saúde como causa para inserção de dados incorretos no CNES. No mesmo sentido, o saneamento da falha não estava condicionada à contratação de um único médico que aceitasse a carga horária de 40 horas semanais.
5.12.	A eventual restrição do sistema de informática para inserção de dados de mais de um médico poderia justificar a falha, mas em exame ao relatório do Denasus (peça 6, p. 9) , essa alegação foi devidamente afastada, verbis (grifo acrescido) :
Tópico: Cadastro Nacional de Estabelecimento de Saúde
Grupo: Recursos Humanos			Constatação Nº: 350393
Subgrupo: Profissionais de Saúde
Item: Médico
Constatação: Os registros do CNES apresentam incompatibilidade com os contratos de prestação de serviços dos profissionais médicos da ESF.
Evidência: Os registros de profissionais médicos da ESF, no CNES, divergem de dados constantes dos contratos de prestação de serviços apresentados, relativos à carga horária e atividade desenvolvida, em desacordo com o artigo 1º da PT GM/SAS 134 de 14/04/2011.
Vide anexo 1.
Fonte da Evidência: CNES e Contratos apresentados.
Conformidade: Não Conforme
Justificativa: (...) 
Análise da Justificativa: A justificativa do gestor não procede tendo em vista que o CNES aceita cadastro de médicos com qualquer carga horária. Outrossim, informamos que independente da fonte de custeio, o recurso em pauta é publico, portanto sujeito a controle externo.
Acatamento da Justificativa: Não
Recomendação: O gestor deverá efetuar a correta inserção, manutenção e atualização sistemática dos cadastros no CNES dos profissionais da ESF em exercício, conforme o artigo 1º da PT Nº 134 de 04 de abril de 2011. Realizar o cadastramento das equipes da ESF conforme dispõe o subitem V do Item V do inciso V do tópico Especificidades da Estratégia de Saúde da Família do Anexo I, da PT GM/MS Nº 2.488, de 21 de outubro de 2011.
Destinatários da Recomendação: COORDENADORIA MUNICIPAL DE SAUDE DE BOREBI - FMS BOREBI CNPJ: 11.293.020/0001-14.
5.13.	O Denasus atestou a possibilidade de inserção de dados de mais de um médico no sistema CNES, sem restrições também acerca das informações de carga horária. Não foram apresentadas razões capazes de justificar a irregularidade, que resultou no repasse de valores indevidos ao município de Borebi/SP no total de R$ 21.390,00 (voto condutor à peça 53, p. 2) :
11. Por esse prisma, diante da ausência de questionamento pela equipe de auditoria do Denasus sobre o cumprimento da carga horária contratada junto aos referidos médicos, o MPTCU salientou que caberia a redução do suposto débito apurado para o valor mensal de R$ 1.069,50, correspondendo aos 15% percebidos indevidamente, e, assim, o suposto dano ao erário totalizaria o montante histórico de R$ 21.390,00.
5.14.	Os demais argumentos apresentados, como necessidade de continuidade do serviço, boa-fé dos gestores, ausência de prejuízo ao Erário e efetivo atendimento da população, não se prestam a justificar a inserção incorreta de dados e o repasse de valores indevidos ao município. Contudo, podem ser utilizados para dosimetria da multa.
6. 	Da dosimetria da multa
6.1.	Alternativamente, caso não acolhidos os argumentos anteriores, a responsável reitera que agiu de boa-fé e ressalta que a falha foi sanada no início da sua gestão, a partir da contratação de médico em março de 2014. Destaca a ausência de prejuízo ao Erário e o efetivo atendimento da população por meio dos serviços médicos contratados pelo município.
6.2.	Assim, requer que a pena seja aplicada no seu menor patamar possível.
Análise
6.3.	Vislumbra-se possível acolher o pleito da recorrente, que pode ser extensível também à outra ex-secretária da saúde condenada de forma solidária, em face das circunstâncias objetivas aqui examinadas e nos termos do artigo 281 do Regimento Interno:
Art. 281. Havendo mais de um responsável pelo mesmo fato, o recurso apresentado por um deles aproveitará a todos, mesmo àquele que houver sido julgado à revelia, no que concerne às circunstâncias objetivas, não aproveitando no tocante aos fundamentos de natureza exclusivamente pessoal.
6.4.	No caso concreto, foi consignado no voto condutor que os valores recebidos indevidamente pelo município de Borebi/SP foi caracterizado como desvio de objeto, mas tendo sido aplicado em prol dos programas de saúde que beneficiaram a comunidade (peça 53, p. 2, item 12) . Por tal razão não houve imputação de débito, o que permite mitigar a caracterização de prejuízo ao Erário.
6.5.	Por sua vez, a partir dos elementos obtidos da auditoria do Denasus, o Ministério Público/TCU assinalou que não houve prejuízo ao Erário e o programa foi executado (peça 48, p. 4-5) :
26. Ressalto ainda que, inobstante os problemas apontados pelo Denasus, o órgão, em diversas oportunidades, sinalizou que a Estratégia de Saúde da Família foi desenvolvida pelo município nesse período. Nesse sentido, destaco as seguintes constatações:
Constatação 350376 (peça 6, p. 5) :
Constatação: A Estratégia da Saúde da Família funciona em área física da Unidade Básica de Saúde João Raposo dos Reis
Conformidade: Conforme
Constatação 351586 (peça 6, p. 6-7) :
Constatação: O total de consultas médicas da ESF registradas foi 90% aquém do esperado para o período de 01/01/2014 a 30/09/2014.
Análise da justificativa: De acordo com a informação do Prefeito do Município de Borebi, houve falha na geração do relatório gerado pelo SIAB. Desta forma, foi apresentada cópia da série histórica da produção da zona geral do período de 01/2014 a 10/2014, demonstrando que o total geral de consultas foi 2.072 e o total de visita domiciliar/médico foi 667.
Acatamento da justificativa: Sim
Constatação 350392 (peça 6, p. 7) :
Constatação: O PSF possuía, em 2013, cobertura de 100% da população
Evidência: (...) A população de Borebi, segundo o censo do IBGE 2013, era de 2.321 habitantes
Conformidade: conforme
Constatação 350385 (peça 6, p. 7) :
Constatação: O número total de consultas médicas em 2013, na Unidade, foi de 21.874 e de ESF 3.199, este último aquém do preconizado
Análise da justificativa: O gestor justifica que o pequeno percentual de atendimentos na ESF foi em decorrência da rotatividade de médicos da ESF, no exercício de 2013, (...) não havendo, contudo, falta de atendimento dos usuários"
Acatamento da justificativa: sim
Constatação 350533 (peça 6, p. 9-10) :
Constatação: Não existiam profissionais médicos específicos para ESF em todo o ano de 2013 e de janeiro a agosto de 2014
Análise da justificativa: A equipe não afirmou a inexistência de profissional médico e sim a ausência de profissionais médicos contratados para atuar especificamente na ESF. (...) Mantido o constatado pela equipe de Auditoria, pois a documentação solicitada para a comprovação da execução da despesa não foi apresentada".
27. Além dos números atinentes à execução da ESF mencionados nas transcrições anteriores, a conclusão do Relatório de Auditoria 14927 destaca que não houve prejuízo no atendimento médico à população (peça 6, p. 12) .
28. Assim, em que pese a incorreção dos dados inseridos no CNES e a ausência de contratação de médicos com objetivo específico de atuar na ESF, o que se depreende dos autos é que, ainda assim, o município adotou as estratégias do programa de saúde da família, não tendo sido relatado prejuízo aos usuários.
6.6.	Do exposto, cabe reconhecer que o contexto apresentado possui elementos atenuantes que permitem reduzir a multa aplicada às ex-gestores da saúde do município de Borebi/SP. Ainda que tenha havido falha no preenchimento de sistema, não houve prejuízo ao Erário, o programa ESF foi executado e a população foi atendida.
CONCLUSÃO
7. 	Com base nos elementos dos autos, conclui-se que a inserção de dados incorretos no CNES resultou no repasse de valores indevidos ao município de Borebi/SP, o que caracteriza descumprimento à normativo do Ministério da Saúde e irregularidade imputável às ex-secretárias de saúde. Não há reparos, portanto, no fundamento para condenação das responsáveis.
7.1.	No entanto, considera-se presente circunstâncias atenuantes que permitem dar parcial provimento ao recurso, para reduzir o valor das multas aplicadas às responsáveis, em especial decorrentes da ausência de prejuízo ao Erário, execução do programa ESF e efetivo atendimento médico da população municipal.
PROPOSTA DE ENCAMINHAMENTO
8.	Ante o exposto, submete-se o presente exame à consideração superior, propondo-se, com fundamento nos artigos 32, inciso I, e 33 da Lei 8.443/1992, bem como artigo 281 do Regimento Interno:
	a) conhecer do recurso e, no mérito, dar-lhe parcial provimento, apenas para reduzir o valor das multas aplicadas às ex-secretarias de saúde de Borebi/SP, em face das circunstâncias atenuantes observadas no caso concreto; e
	b) dar ciência da decisão à recorrente e aos demais interessados/responsáveis. [...]".
3.	O Ministério Público junto a este Tribunal, à Peça 91, manifesta-se de acordo com a proposta da unidade técnica.
	É o Relatório.

8.1. Claudio Jose Amaral Bahia (147.106/OAB-SP) e outros, representando Prefeitura Municipal de Borebi - SP.
8.2. Matheus Ricardo Jacon Matias (161.119/OAB-SP) e outros, representando Manoel Frias Filho.  
8.3. Emerson de Hypolito (147.410/OAB-SP), representando Manoel Frias Filho e Francine Sandri Lazari de Oliveira;
8.4. Jose Roberto Samogim Junior (236839/OAB-SP) e outros, representando Fabiana Fernandes Sandri.

Procurador Sergio Ricardo Costa Caribé.

TOMADA DE CONTAS ESPECIAL. FUNDO NACIONAL DE SAÚDE. PROGRAMA ESTRATÉGIA DE SAÚDE DA FAMÍLIA. RECURSOS DO SUS OBTIDOS DE FORMA IRREGULAR, POR MEIO DA INSERÇÃO DE DADOS INCORRETOS NO SISTEMA. CONTAS IRREGULARES. MULTAS INDIVIDUAIS. RECURSO DE RECONSIDERAÇÃO. CONHECIMENTO. CIRCUNSTÂNCIAS ATENUANTES. REDUÇÃO DA MULTA. PROVIMENTO PARCIAL.

TOMADA DE CONTAS ESPECIAL (TCE)

Secretaria de Recursos (Serur); Secretaria de Controle Externo de Tomada de Contas Especial (SecexTCE).

Aprecia-se nesta oportunidade Recurso de Reconsideração interposto pela Sra. Francine Sandri Lazari de Oliveira (Peça 72) contra o Acórdão 2593/2020-TCU-Segunda Câmara (Peça 52) .
Por meio da deliberação recorrida, o TCU analisou Tomada de Contas Especial (TCE) instaurada pelo Fundo Nacional de Saúde (FNS) para apurar irregularidades na aplicação de recursos do SUS para custeio do programa Estratégia de Saúde da Família (ESF) no período de janeiro de 2013 a agosto de 2014. A recorrente, que ocupou o cargo de Secretária de Saúde do Borebi - SP, bem como sua antecessora - Fabiana Fernandes Sandri - tiveram suas contas julgadas irregulares e foram condenadas individualmente ao pagamento da multa prevista no art. 58, I, da Lei 8.443/1992, fixada no valor de R$ 10.000,00.
3.	Inicialmente, ratifico o Despacho por mim proferido à Peça 76, no sentido de conhecer o Recurso de Reconsideração.
4.	Quanto ao mérito, a recorrente, em apertada síntese, alega que:
	a) não possui responsabilidade sobre a irregularidade, pois passou a ser coordenadora de saúde do município a partir de 1/9/2013, momento em que a falha na alimentação do CNES já ocorria na forma constatada pela auditoria do Denasus;
b) defende que regularizou a situação no prazo de cinco meses, pois em março de 2014 a prefeitura contratou médico para atuar no programa Estratégia Saúde da Família (ESF) , com carga horária de 40 horas semanais;
c) assevera que o município teria realizado anteriormente concurso público para prover o cargo de médico, com jornada de 40 horas semanais, mas os dois candidatos aprovados não aceitaram a nomeação;
d) discorre sobre as dificuldades de municípios de pequeno porte do interior do País para atrair médicos, em face do desinteresse desses profissionais e das restrições orçamentárias e financeiras. Destaca que o teto remuneratório à época, no valor aproximado de R$ 12.000,00, não era atrativo para profissional médico que teria que se sujeitar a trabalhar por 40 horas semanais. Por esses motivos, visando dar continuidade aos serviços do ESF, a prefeitura teria optado por contratar dois médicos para prestação de serviços por 20 horas semanais cada, cadastrando apenas um deles no CNES, dada a restrição do sistema de informática;
e) registra que atuou de boa-fé, não causou prejuízo ao Erário e a falha constatada possuía natureza meramente formal. Argumenta que os médicos prestaram serviços no âmbito do programa ESF e a população foi integralmente atendida.
5.	Ante esses argumentos requer o afastamento de sua responsabilidade ou, alternativamente, a redução da multa que lhe foi aplicada.
6.	A Secretaria de Recursos (Serur) analisou os argumentos apresentados e entendeu haver elementos suficientes para dar provimento parcial ao recurso, "apenas para reduzir o valor das multas aplicadas às ex-Secretárias de Saúde de Borebi - SP, em face das circunstâncias atenuantes observadas no caso concreto", que em essências seriam as seguintes (Peças 88-90) :
	a) 	no caso concreto, foi consignado no Voto condutor da deliberação recorrida que os valores recebidos indevidamente pelo município de Borebi-SP foram caracterizados como desvio de objeto, mas tendo sido aplicados em prol dos programas de saúde que beneficiaram a comunidade (Peça 53, p. 2, item 12) , não foram imputados como débito, o que permite mitigar a caracterização de prejuízo ao Erário;
	b) a partir dos elementos obtidos da auditoria do Denasus, o Ministério Público/TCU assinalou que não houve prejuízo ao Erário e o programa foi executado (Peça 48, p. 4-5) ;
	c) além dos números atinentes à execução da ESF mencionados nas transcrições das constatações do Denasus, a conclusão do Relatório de Auditoria 14927 destaca que não houve prejuízo no atendimento médico à população (Peça 6, p. 12) ;
d) em que pese a incorreção dos dados inseridos no CNES e a ausência de contratação de médicos com objetivo específico de atuar na ESF, o que se depreende dos autos é que, ainda assim, o município adotou as estratégias do programa de saúde da família, não tendo sido relatado prejuízo aos usuários;
e) com base nos elementos dos autos, conclui que a inserção de dados incorretos no CNES resultou no repasse de valores indevidos ao município de Borebi-SP, o que caracteriza descumprimento à normativo do Ministério da Saúde e irregularidade imputável às ex-secretárias de saúde.
7.	O Ministério Público junto a este Tribunal, à Peça 91, manifesta-se de acordo com a proposta da unidade técnica.
8.	Feita essa breve síntese da matéria em tela, passo ao exame de mérito, o que faço com base na análise empreendida pela Serur à Peça 88, cujas conclusões adoto como minhas próprias razões de decidir, pois, a exemplo da unidade instrutiva e do Ministério Público junto a este Tribunal de Contas de União (MP/TCU) , entendo presente circunstâncias atenuantes que permitem dar parcial provimento ao recurso, para reduzir o valor das multas aplicadas às responsáveis.
9.	Observo que não há como afastar a irregularidade que ensejou a condenação da responsável, pois, de fato, houve a inserção de dados incorretos no sistema CNES, o que resultou no repasse de recursos em valores acima do previsto pela Portaria GM-MS 2488/2011 do Ministério da Saúde.
10.	A alegada restrição do sistema de informática para inserção de dados de mais de um médico, foi rechaçada, pois, o Relatório do Denasus (Peça 6, p. 9) , atestou a possibilidade de inserção de dados de mais de um médico no sistema CNES, sem restrições também acerca das informações de carga horária.
11.	Entretanto, reconheço que há elementos nos autos que demonstram que não houve prejuízo ao Erário, que houve a execução do programa ESF e efetivo atendimento médico da população municipal. Ainda, que a falha foi sanada no início da gestão da recorrente, a partir da contratação de médico em março de 2014.
12.	Assim, no que tange à dosimetria da sanção, compartilho do entendimento da Serur que teve a anuência do MPTCU, no sentido de haver circunstâncias atenuantes passíveis de justificar a redução da penalidade que foi aplicada à ex-secretária. Entendo, também, que tal redução deve ser estendida à outra ex-secretária da saúde, Sra. Fabiana Fernandes Sandri, condenada de forma solidária, em face das circunstâncias objetivas aqui examinadas e nos termos do artigo 281 do Regimento Interno.
13.	Conforme destacado pela unidade técnica, o Voto condutor do Acórdão recorrido consignou que os valores recebidos indevidamente pelo município foram aplicados em prol de programas de saúde que beneficiaram a comunidade. Ademais, não foi reportada a existência de dano ao Erário e as evidências são no sentido de que não houve prejuízos à Estratégia de Saúde da Família no município. Entretanto, o Voto não teria considerado essas circunstâncias na fixação da pena às responsáveis.
14.	Assim, considero que há fundamentos para dar provimento parcial ao Recurso de Reconsideração interposto pela Sra. Francine Sandri Lazari de Oliveira apenas para reduzir o valor das multas aplicadas às ex-secretárias de saúde de Borebi-SP, em face das circunstâncias atenuantes observadas no caso concreto, fixando o novo valor da multa em R$ 4.000,00.
Ante o exposto, VOTO por que o Tribunal adote o Acórdão que ora submeto à deliberação deste Colegiado.
TCU, Sala das Sessões Ministro Luciano Brandão Alves de Souza, em 18 de maio de 2021.
AROLDO CEDRAZ 
Relator